臺灣桃園地方法院刑事判決　　　　　　　93年度易字第1309號
公　訴　人　臺灣桃園地方法院檢察署檢察官
被　　　告　乙○○
選任辯護人　呂傳勝律師
　　　　　　呂丹琪律師
上列被告因竊佔等案件，經檢察官聲請簡易判決處刑（92年度偵
字第15640 號），本院桃園簡易庭認為應依通常程序審理（簡易
庭案號93年桃簡字第1038號），本院判決如下：
    主  文
乙○○無罪。
    理  由
一、公訴意旨略以：被告乙○○係座落於桃園縣桃園市○○○○街
    64號1 樓「麗晶公園社區」住戶，基於意圖為自己不法利益
    之概括犯意，於民國90年8 月29日，在如附圖C 所示上方搭
    建遮雨棚，以將該處所納為己用，後於同年10月間，在屬於
    前開社區所有人共同所有如附圖B 所示部分（即桃園縣桃園
    市○○○○街64號1 樓前騎樓空地），搭建遮雨棚以開設早餐
    店，並擺放冰箱、投幣式販賣機及料理台等物品，嗣經前開
    社區管理委員會通知，仍不拆除，因認被告涉有刑法第320
    條第2 項之竊佔罪嫌等語。
二、按犯罪事實應依證據認定之，無證據不得推定其犯罪事實；
    又不能證明被告犯罪者，應諭知無罪之判決，刑事訴訟法第
    154 條及第301 條第1 項分別定有明文。又按刑事訴訟法上
    所謂認定犯罪事實之證據，係指足以認定被告確有犯罪行為
    之積極證據而言，如未能發現相當證據或證據不足以證明，
    自不能以推測或擬制之方法，以為裁判基礎，最高法院29年
    上字第3105號及40年台上字第86號分別著有判例可資參照。
    復按刑事訴訟上證明之資料，無論其為直接或間接證據，均
    須達於通常一般之人均不致有所懷疑，而得確信其為真實之
    程度，始得據為有罪之認定，若其關於被告是否犯罪之證明
    未能達此程度，而有合理懷疑之存在，致使無從形成有罪之
    確信，根據「罪證有疑，利於被告」之證據法則，即不得遽
    為不利被告之認定，亦有最高法院76年度臺上字第4986號判
    例可資參照。
三、本件公訴人認被告涉有前揭竊佔罪之犯行，無非係以證人甲
    ○○、鍾茂全之證言，並有麗晶公園買賣契約書、臺灣桃園
    地方法院檢察署檢察官勘驗筆錄、桃園地政事務所複丈成果
    圖、現場照片、存證信函、「麗晶公園社區」管理委員會公
    告、桃園縣政府函等為主要論據。惟訊據被告堅決否認有何
    竊佔之犯行，辯稱：伊向麗源建設股份有限公司（下稱建設
    公司）購買位於桃園縣桃園市○○○○街64號1 樓房屋時，依
    買賣契約書載明有權使用陽台部分，但因當初未實際勘測陽
    台正確位置範圍，且如附圖C 所示之花台又緊鄰陽台，第三
    人若未經由伊住處出入，並無從到達花台之情況下，伊才認
    為該花台屬於陽台之一部，均是伊可以使用之範圍，況伊僅
    在花台上方搭蓋遮雨棚而已，並無排除他人使用，更無竊佔
    之意思；另如附圖B 所示之騎樓空地，是買賣房屋當初就與
    建設公司約定門前1 樓空地由伊使用管理，故伊認為有權使
    用該空地，始作為私人經營早餐店，並堆置物品使用，應不
    構成竊佔罪等語。經查：
  (一)關於如附圖C所示花台上方之遮雨棚部分：
  (1)被告係座落於桃園縣桃園市○○○○街64號1 樓房屋之所有權
    人，並於90年間在房屋牆壁外搭蓋一遮雨棚突出物，延伸至
    如附圖C 所示花台之上空等事實，業據被告於偵查及本院審
    理中所是認（92年他字第1027號偵查卷第20頁以下、本院93
    年桃簡字第10 38 號刑事卷第18頁、本院94年2 月2 日準備
    程序筆錄），核與證人即「麗晶公園社區」住戶管委會委員
    甲○○於偵查及本院審理中證述情節相符（92年他字第1027
    號偵查卷第21頁、本院94年3 月10日審理筆錄），並有建物
    所有權狀1 份、存證信函1 份、臺灣桃園地方法院檢察署檢
    察官勘驗筆錄2 份、桃園地政事務所複丈成果圖1 份及現場
    照片7 張在卷可稽。
  (2)又觀諸卷附建設公司與各承購戶之麗晶公園房屋買賣契約書
    第12條第1 款約定：「本契約有關附件與契約有同一效力」
    等語（92年度偵字第15640 號偵查卷第10頁以下），而該契
    約書所附壹樓平面圖，已明確標示被告所購買房屋位置及房
    屋後方屬其可管理使用之區域範圍，又花台部分雖係緊鄰被
    告房屋後方屬其可管理使用區域，然從前揭壹樓平面圖上已
    可知悉二者間有以區隔線區分並顯示屬二區塊範圍，且再依
    現場照片以觀，該花台與被告房屋後方屬其可管理使用而現
    供陽台使用之區域間亦設置一道矮牆作為區隔，是被告當無
    可能誤認該花台部分亦屬於其可使用之陽台之一部份為是。
    況依證人即「麗晶公園社區」售後服務員鍾茂全於偵查中證
    稱：房屋是伊點交予被告的，被告有問過伊花台部分可否利
    用，伊當時說該花台屬於公共設施等語（見92年度偵字第
    1564 0號偵查卷第34頁）；證人甲○○於偵查中證稱：被告
    曾於90年間書寫申請書請求社區管理委員會同意讓其使用花
    台部分，但管委會沒有同意等語（見92年度偵字第15640 號
    偵查卷第33頁、第34頁），參以該申請書內容係記載被告希
    冀「麗晶公園社區」管理委員會同意讓其使用花台部分，並
    願意繳納費用承租等情，果若被告一再認定該花台部分屬於
    其可管理使用之範圍，又豈會繕寫書狀而向「麗晶公園社區
    」管理委員會提出申請之理，益徵被告自始即知悉該花台部
    分屬社區全體住戶所共有，且未約定為其私人可管理使用之
    區域。是被告辯稱該花台部分屬於其私人可以使用範圍乙節
    ，並不可採信。
  (3)惟按刑法第320 條第2 項之竊佔罪，係指行為人佔據他人之
    不動產，以自己實力予以支配之謂，乃在破壞他人對不動產
    之管領權，而所謂不動產者，依民法第66條第1 項規定，係
    指土地及其定著物而言，而土地所有權之行使，固及於土地
    之上、下，惟土地所有權之行使與土地本身並非相當，自不
    包括在刑法竊佔罪之客體範圍內，苟行為人雖延伸其工作物
    至他人土地上空，而未佔據他人土地並予以實力支配，所為
    則與刑法竊佔罪之要件不符。本件被告雖確實有於非其可管
    理使用之如附圖C 所示花台上方搭設遮雨棚突出物，如前所
    述，然該遮雨棚突出物既係搭建於花台土地之上空，並未對
    花台予以實力支配而破壞、排除其他共有人之使用，此亦經
    證人甲○○到庭證稱：「（就被告屋後花台搭建遮雨棚的部
    分，與原先未搭建的情形相比較，有無影響到任何人或建築
    物本身？）應該沒有。」等語更屬明確（見94年3 月10日審
    判筆錄）。從而，揆諸前揭說明，本件被告於房屋牆壁外搭
    蓋遮雨棚突出物，延伸至花台上空之行為，應與刑法竊佔罪
    之要件有間。此部分實為被告行使所有權時是否逾越應有部
    分之權限，以致生損害於其他共有人之民事糾紛而已。
  (4)至公訴人雖依卷附照片（本院93年桃簡字第1038號刑事卷第
    64頁）而認被告除搭設遮雨棚外，並於花台旁興建鐵製鋁門
    物品以阻絕他人進入花台地區云云。然查，被告於其房屋後
    方所興建搭設之鐵製鋁門等物品，僅佔用屬於其可使用管理
    之陽台區域部分，並未佔用花台土地，且即便是被告買受房
    屋即麗晶公園房屋買賣契約書壹樓平面圖所示A1位置前，亦
    僅能由他處即麗晶公園房屋買賣契約書壹樓平面圖所示E2位
    置進入花台等情，亦為證人甲○○明確證述在卷（見94年3
    月10日審判筆錄），且經本院再詳細核閱、比對卷附麗晶公
    園房屋買賣契約書所附壹樓平面圖及現場狀況照片，足認被
    告所搭設鐵製物品之位置並非在該花台所在處，且未影響其
    他共有人進入花台區域，甚為明確。
  (二)關於如附圖B 所示搭建遮雨棚，開設早餐店，並擺放物品部
    分：
  (1)刑法第320 條第2 項之竊佔罪，係以意圖為自己或第三人不
    法之利益，而竊佔他人之不動產，為其構成要件，此觀該條
    項規定自明。又竊佔罪屬侵害財產監督權之犯罪，所稱之竊
    佔行為，係指無權利人，乘人不知，擅自佔據他人不動產，
    置於自己實力支配之下而言。若某人對於某不動產認有占有
    管理使用之權限，而為使用管理該不動產之行為，自難謂其
    有為自己或第三人不法利益之意圖，亦難認其有擅自佔據他
    人不動產之竊佔行為。
  (2)被告復於90年間有在其所承購桃園縣桃園市○○○○街64號1
    樓房屋前即如附圖B 所示騎樓空地搭設遮雨棚作為私人經營
    早餐店，並堆置物品使用等事實，已據被告於偵查及本院審
    理中所是認（92年他字第1027號偵查卷第21頁、本院93年桃
    簡字第1038號刑事卷第18頁、本院94年2 月2 日準備程序筆
    錄），核與證人甲○○於偵查及本院審理中證述情節相符（
    92年他字第1027號偵查卷第21頁、本院94年3 月10日審理筆
    錄），並有存證信函1 份、臺灣桃園地方法院檢察署檢察官
    勘驗筆錄2 份、桃園地政事務所複丈成果圖1 份及現場照片
    7 張在卷可稽。
  (3)又於如附圖B 所示之騎樓空地雖屬「麗晶公園社區」全體住
    戶所共有，且被告確有在其上搭設遮雨棚作為私人經營早餐
    店，並堆置物品使用之事實，已如前所述，然被告又辯稱：
    在買受房屋當時就已與建設公司約定門前1 樓空地由伊使用
    管理，故伊認為有權使用該騎樓空地，始作為私人經營早餐
    店，並堆置物品使用等語。查：證人甲○○於本院審理中證
    稱：購買「麗晶公園社區」房屋時，賣方所提供之附圖是會
    標示出一樓住戶可以使用管理之區域等語（見本院994 年3
    月10日審判筆錄），且依據卷附建設公司與各承購戶之麗晶
    公園房屋買賣契約書所附壹樓平面圖確實記載有如附圖B所
    示騎樓空地部分，係由壹樓管理使用，但不得違反相關建築
    管理法規等語（見92年度偵字第15640 號偵查卷第10頁以下
    ），參以現今社會一般公寓大廈區分所有人之關係，於初始
    多係由原始所有人（通常為建設公司）與各承購戶分別簽訂
    買賣契約，並於買賣契約中明訂各區分所有權人之應有部分
    比例、共有部分之管理使用方式、大樓管理規章約定等情，
    是被告辯稱依此買賣契約書所附壹樓平面圖而認其有使用騎
    樓空地權限，始將該騎樓空地作為私人經營早餐店乙節，已
    非虛妄。且證人即「麗晶公園社區」總幹事許建新於本院審
    理中到庭證稱：被告對於騎樓空地有使用權，僅是其使用方
    式有違反相關建築法規等語以觀（見本院93年桃簡字第1038
    號刑事卷第18頁），該社區管理行政人員亦同認定被告依該
    房屋買賣契約書而對於如附圖B 所示之騎樓空地有使用管理
    之權限，更徵被告前開辯稱，足堪採信。
  (4)又被告於主觀上既認為其對於如附圖B 所示之空地有管理、
    使用之權限，而在該空地上從事搭蓋遮雨棚，經營早餐店及
    堆置物品，則被告前揭所為管理、使用該空地之行為，揆諸
    前開說明，實難謂其有為自己或第三人不法利益之意圖，而
    擅自佔據他人不動產。
  (5)至證人甲○○雖於本院審理中證稱被告於該騎樓空地開設早
    餐店相關時，有派員告知被告該處是屬公設，但被告仍繼續
    開店經營。於調解會時，亦拒絕搬遷物品，因被告一直認為
    有權使用騎樓空地等語（見本院94年3 月10日審判筆錄）；
    另公訴人以被告縱因誤認有使用騎樓空地權，始為使用，然
    既經「麗晶公園社區」管理委員會多次通知拆遷早餐店相關
    設備，卻仍置之不理，顯見被告有為自己不法利益之竊佔意
    圖，並提出相關存證信函、「麗晶公園社區」管理委員會公
    告等為證。惟刑法上竊佔罪屬即成犯，被告是否具有竊佔如
    附圖B 所示騎樓空地之主觀犯意，自應以被告為行為當時作
    為判斷基準。而本件被告於搭設遮雨棚、擺放物品並經營私
    人早餐店行為完成後縱未理會「麗晶公園社區管理委員會」
    或相關人員之搬遷通知，亦難以此遽認被告主觀上即有竊佔
    之不法意圖，何況被告不為搬遷、騰空理由乃是一再向「麗
    晶公園社區」管理委員會爭執其對該騎樓空地有使用管理權
    限，是依此證言、存證信函、「麗晶公園」管理委員會公告
    等亦均不足作為被告有罪之不利認定。
四、公訴人雖另起訴被告涉犯毀損罪嫌且認與竊佔罪嫌部分，屬
    方法結果之牽連關係，惟經蒞庭檢察官於94年2 月2 日本院
    行準備程序中當庭陳述毀損罪部分因告訴已逾告訴期間，故
    減縮此部分犯罪事實，併此敘明。
五、此外，復查無其他積極證據足資認定被告有公訴人所指涉竊
    佔犯行，自屬不能證明其犯罪。其犯罪自屬不能證明。揆諸
    前開法條及判決意旨，依法應諭知被告無罪之判決。
據上論斷，應依刑事訴訟法第452 條、第301 條第1 項，判決如
主文。
本案經檢察官陳志全到庭執行職務。
中    華    民      國    94    年    3     月     24  日
                             臺灣桃園地方法院刑事第七法庭
                                 審判長法  官  孫惠琳
                                       法  官  劉為丕
                                       法  官  賴淑美
以上正本證明與原本無異。
如不服本判決，應於判決送達後10日內向本院提出上訴狀 (應附
繕本)， 上訴於臺灣高等法院。
                                       書記官  陳育君
中    華    民      國    94    年   3    月     24     日
